【裁判字號】    96,訴,1675
【裁判日期】    970826
【裁判案由】    侵權行為損害賠償
【裁判全文】
臺灣臺南地方法院民事判決              96年度訴字第1675號
原      告  乙○○
訴訟代理人  謝依良律師
被      告  丙○○
上列當事人間請求侵權行為損害賠償事件，本院於民國97年8月
12日言詞辯論終結，判決如下：
    主  文
原告之訴及假執行之聲請均駁回。
訴訟費用由原告負擔。
    事  實  及  理  由
一、原告起訴主張：
  (一)原告於民國（下同）92年10月23日發生車禍，於加護病房救
    治23天，迄今仍有肢體及精神等障礙，領有身心障礙手冊。
    車禍發生後，於原告精神狀況尚未復原前，被告自行與肇事
    者鄭燕山、保險公司洽談和解事宜，被告並自行代為申請勞
    保給付，經調查原告始知悉，被告與肇事者鄭燕山達成和解
    ，和解金額為新台幣（下同）294萬元，其中肇事者鄭燕山
    所投保之新光產物保險股份有限公司於93年12月22日分別匯
    款66萬元、126萬元原告農會、帳號0000000-00-0000000帳
    戶，翌日即遭被告以偽造文書方式盜領190萬元，其中100萬
    元係以現金提領，90萬元係以轉帳方式匯款至訴外人楊子梵
    之帳戶，由被告及訴外人楊子梵共同侵吞上開款項，嗣被告
    於93年12月31日又盜領現金2萬元，至其餘102萬元和解金均
    遭被告私自侵吞。另勞保局於95年4月19日匯至原告台南
    埕郵局、帳號0000000-0000000帳戶之殘障給付348,480元及
    每月職災生活津貼4,000元，共計5個月之款項，翌日亦遭被
    告盜領368,490元。綜上，原告爰依民法第184條第1項前段
    規定請求被告賠償3,308,490元。
  (二)就被告所提出之數據，原告意見如下：
    原告否認係其積欠甲○○之借款20萬元，且就洪銀花之會錢
    ，依被告所提出合會會單，係被告為合會會員，並非原告，
    且洪銀花於地檢署亦證稱係被告積欠期會款，另被告自承送
    羊乳之事業，目前係由被告自行經營，不能要求原告分擔營
    運成本，故上開3筆金額不得計入，而除甲○○之借款20萬
    元、洪銀花之會錢833,000元、羊乳公司營運開銷及購買送
    羊乳之機車10萬元外，統計被告所提出之數字，僅達2,515,
    086元。被告自原告帳戶所領取之款項為3,308,490元，扣除
    上開2,515,086元後，尚餘793,404元，既原告已遭被告驅趕
    離家，兩造已無繼續共同生活，原告亦已要求被告返還款項
    ，被告當無權拒不返還。至被告稱其經營送羊乳工作入不敷
    出，應非事實，蓋被告於95年9月間購買現所居住之台南市
    東區○○○街6號房地，依登記謄本所示，最高限額抵押權所
    擔保之額度為912萬元，一般銀行貸款實務係以實際借貸金
    額加計20%作為最高限額抵押權所擔保之額度，可知被告至
    少向銀行借貸760萬元，以現今銀行放款年利率至少3.3%計
    算，被告每月應負擔之本息至少在4萬元左右，足見被告辯
    稱其送羊乳之營收，月入僅4萬元，尚需負擔薪資、水電、
    房租等，入不敷出云云，即無可採。
  (三)並聲明：1.被告應給付原告3,308,490元，及自起訴狀繕本
    送達翌日起至清償日止，按年息百分之5計算之利息。2.原
    告願供擔保，請准供擔保宣告假執行。
二、被告則以：
  (一)被告抗辯系爭款項係用以支付下列費用：
    1.原告系爭車禍支出：
      (1)原告住院費用約6萬元。
      (2)出院療養、雜支約4萬元。
      (3)台南呂醫師中藥粉12萬元。
      (4)高雄柯國術館1帖藥200元×約60帖＝12,000元。
      (5)高雄另家中藥行1帖藥300元×約30帖＝9,000元。
      (6)一次往返台南岡山油資費用約500元。
      (7)一次往返台南高雄油資費用約1,000元。
    2.車禍機車維修費：15,800元。
    3.支付批羊乳貨款予頂貿公司：92年9月82,823元、92年11
      月62,800元、93年1月35,000元，共180,623元。
    4.負擔原告奶奶去世之費用50,000元。
    5.償還借款：
      (1)欠訴外人甲○○20萬元，93年12月30日償還甲○○10萬
        元。
      (2)自90年至96年陸續償還洪銀花會錢156,000元，尚欠
        677,000元。
      (3)償還訴外人洪月秋100萬元。
      (4)自94年10月20日每月償還3,000元予焦國華代書，已19
        個月，共還57,000元。
      (5)償還訴外人許世宗15,000元。
    6.繳納原告出車禍前未繳健保費61,781元。
    7.繳納牌照費28,782元。
    8.支付勞保黃牛92,120元。
    9.96年10月5日償還頂貿公司被勞保局裁罰之348,480元，及
      償還前之利息70,000元，共計418,480元。
   10.家中房租12,000元。
   11.家支、小孩學費、補習費、保險費113,000元。
   12.羊乳事業之員工薪資及開銷：
      (1)員工薪資：
        蔡樂峰：93年8月至94年9月，每月薪資12,000元×14
          個月＝168,000元。
        柯志憲：93年8月至94年8月，每月薪資12,000元×13
          個月＝156,000元。
        陳偉斌：94年10月至95年3月，每月薪資14,000元×6
          個月＝84,000元；95年4月起加薪，每月薪資16,000
          元×4個月＝64,000元。
        黃健華：95年5月至8月，每月薪資16,000元×4個月
          ＝64,000元；95年9月，每月薪資11,000元。
      (2)送羊乳機車兩台：100,000元。
      (3)水電費：每月1,200元。
      (4)房租：每月6,000元。
      (5)送乳員工薪水：12,000元×2個月＝24,000元。
      (6)送客戶羊乳片：每月約1,500元。
      (7)羊乳蒸箱：60,000元。
      (8)冷藏庫：30,000元。
      (9)贈送幼稚園玩具：每月約6,000元。
  (二)並聲明：駁回原告之訴。
三、兩造不爭執事項：
  (一)原告於92年10月23日發生車禍，隨即陷入昏迷，住院治療近
    2個月，出院後仍有肢體及精神等障礙，領有身心殘障手冊
    。
  (二)被告與肇事者趙燕山達成和解，和解金額連同保險金共294
    萬元；另勞保局給付原告348,480元，及職災津貼每月4,000
    元，發放5個月，共計20,000元，上開款項合計3,308,480元
    （以下簡稱系爭款項）均由被告領取。
  (三)原告車禍前，兩造共同經營羊奶買賣事業，並由原告負責羊
    奶買賣開銷及運送業務，至原告車禍後，被告始另僱傭他人
    代為發送羊奶。
  (四)被告85年間向洪月秋借款100萬元，原告發生車禍後，被告
    還款100萬元。
  (五)原告向焦國華代書借款30萬元，從94年10月20日起每月清償
    3,000元，已清償19個月，共計57,000元。
  (六)行政院勞工委員會95年11月24日勞局護字第0950180800號函
    ，裁罰統順商行即頂貿公司348,480元，被告以系爭款項清
    償該筆行政裁罰。
  (七)中央健保局寄繳款單予被告，應繳納61,781元之健保費，被
    告並以系爭款項繳納上開費用。
  (八)沈洪銀花為被告阿姨，被告跟了沈洪銀花7個互助會，總共
    積欠會款約83萬，該會款90年還31,000元、91年還3,000元
    ，被告以系爭款項及經營羊奶的款項於93年還36,000元、94
    年還37,000元、95年還37,000元、96年1至3月還12,000元，
    現尚欠677,000元。
  (九)原告因系爭車禍花費：
    1.住院費用：約6萬元。
    2.出院療養及雜支約4萬元。
    3.台南呂醫師之中藥粉12萬元。
    4.高雄科國術館1帖藥200元×約60帖＝12,000元。
    5.高雄另家中藥行1帖藥300元×約30帖＝9,000元。
    6.一次往返台南岡山油資費用約500元。
    7.一次往返台南高雄油資費用約1,000元。
    8.機車修繕費用15,800元。
  (十)被告於84、85年間向甲○○借款20萬元，並於93年12月以系
    爭款項清償10萬元。
  (十一)原告發生車禍前每月支付房租8,000元，車禍之後另有搬遷
    房屋，房租是由被告支付的。
  (十二)被告以系爭款項清償原告向許世宗之借款15,000元。
  (十三)被告為兩造5名子女友付保險費用及學雜費共計113,000元。
四、得心證之理由：
    原告起訴主張，被告盜領原告與訴人趙燕山之和解金，及勞
    保局給付予原告之殘障給付、職災生活津貼等款項，共計3,
    308,490元，致原告受有系爭款項之損害等情，業據原告提
    出身心障礙手冊、永康市農會及中華郵政台南鹽埕郵局活期
    儲蓄存款帳戶交易明細、取款憑條等件為證，被告則以前揭
    情詞置辯。故本件之爭執點，首要在於：被告以系爭款項支
    付訴外人沈洪銀花之會款、甲○○之借款、經營羊奶事業之
    員工薪資及開銷，及其他支出之費用，是否構成侵權行為？
  (一)本件被告抗辯以系爭款項，支付訴外人沈洪銀花之會款、甲
    ○○之借款、經營羊奶事業之員工薪資及開銷，及其他不爭
    執事項所列之費用等情，並提出會單、中央健康保險局繳款
    單、行政院勞工委員會函、行政院決定書、存款存入存根、
    本院94年度促字第25210號支付命令、支票及退票理由單、
    醫療收據、計程車車資收據、醫療用品收據、中藥帖收據、
    羊奶配送支出明細、保險費送金單、頂貿生技有限公司對帳
    單等件為證，核屬相符，且為原告所不爭執，堪信為真實。
  (二)本件被告抗辯訴外人沈洪銀花之會款、甲○○之借款，均是
    被告車禍前，兩造為共同經營羊奶配送及家庭生活費用而支
    出，另兩造共同經營美奶配送事業，因被告車禍後，即交由
    被告負責，為維持家計及持續經營，被告因而僱用員工配送
    羊奶等情，惟為原告所否認，並主張上開支出係被告個人積
    欠之債務，不得要求原告分擔等語。經查，兩造於73年12月
    25日結婚，迄96年10月6日離婚，於婚姻關係存續中，兩造
    為維持家計及養育5名子女，乃共同經營羊奶配送為職業，
    並由原告負擔家庭經濟所需。次查，依證人黃英德即頂貿生
    技有限公司到庭結證稱：「當時原告及被告當時想要批公司
    的貨去賣，偍是當時也們有困難，所以先向公司借新台幣
    70,000元，在以後賣出去的貨款再陸續清償，兩造他們當時
    每個月平均批貨大約6萬、7萬到10萬不等。」等語，顯示兩
    造共同經營羊奶之初即無足夠資金以週轉運用，再參酌原告
    亦於上開期間亦分別向洪銀花、焦國華借款100萬元、30萬
    元，並於原告發生車禍前仍未全數清償，足兩造經濟甚為拮
    据。又依證人甲○○到庭結證稱：「84、85年間，兩造做生
    意的時候，當時兩造已經結婚了，曾經向我借錢，一次借20
    萬元，那時說要軋支票的。錢借了之後就沒有還，前面幾個
    月有給利息，後來沒有給利息，也沒有還，於93年底時有還
    一筆10萬元，當時也沒有說是拿什麼錢還我的，剩下的10萬
    元到目前，也沒有還給我。」等語，及被告所提出訴外人沈
    洪銀花會款之會款單資料所示，被告積欠沈洪銀花之會款亦
    於84年至88年間所產生，相互參酌，益證兩造為共同經營羊
    奶配送及維持家庭生活開銷，確由兩造分別向親友借貸以支
    應週轉。是認被告積欠訴外人沈洪銀花之會款及甲○○之借
    款，實係為兩造經營配送羊奶生意及支應生活費用，而負擔
    之債務。
  (二)再者，就原告車禍後，被告獨力經營羊奶事業之員工薪資及
    開銷部分，承前所述，原告於車禍前，兩造之家庭經濟狀況
    已不佳，需向親友告貸勉為支應，況原告於92年10月23日發
    生車禍後，僅剩被告一人獨自經營、負擔家計，照顧5名子
    女及重病之原告，衡情其經濟狀況應更劣於原告發生車禍前
    。又依兩造羊奶配送之經營模式，車禍前原由原告負配送羊
    奶，嗣因原告發生車禍無法再行配送羊奶，而依證人黃英德
    證述，因羊奶配送於半夜即開始準備，且要於清晨宅配及配
    送至學校，因此被告無法單獨一人為之，而有雇用員工之必
    要等情觀之，被告為維持家庭唯一經濟來源，而繼續經營羊
    奶配送業務，勢必增加營運成本雇用員工分擔原由原告負責
    配送之工作，始得繼續經營。是以，被告為經營羊奶配送而
    雇用員工之薪資及開銷，實係為維持家庭唯一經濟來源所為
    。
  (三)按夫妻於日常家務，互為代理人；家庭生活費用，除法律或
    契約另有約定外，由夫妻各依其經濟能力、家事勞動或其他
    情事分擔之，民法第1003條第1項、第1003條之1定有明文。
    再查，本件原告於被告涉嫌侵占等刑事案件偵查中自承，自
    92年間發生車禍後，家裡的經濟來源就由被告負擔，羊奶由
    被告負責送。而他於永康農會的帳戶存摺及印章，也交由被
    告保管等語（詳見台灣台南地方法院檢察署95年度他字第55
    52號偵查卷宗第114頁、第115頁），復參酌原告於發生車禍
    後，遺留有肢體中度障礙、精神中度障礙等多重障礙，此有
    原告提出身心障礙手冊影本在卷可參。又原告於92年車禍後
    ，即由被告照顧生活起居，迄95年10月間始未與被告共同住
    居，足徵原告在雙方感情尚未生變前，應係基於信賴被告之
    能力及其能為家庭未來生活作最佳利益之打算，方願將家庭
    及經營羊奶生意之財務全權交由被告處理，依一般經驗法則
    ，堪認原告已概括授權被告處理家庭、店裡之財務。
  (四)末按侵權行為，須以故意或過失不法侵害他人之權利為要件
    。又以侵權行為為原因，請求回復原狀或賠償損害者，應就
    其權利被侵害之事實負立證之責，最高法院17年上字第35號
    及19年上字第38號判例可資參照。綜上所述，被告提領系爭
    款項係經原告概括授權管理，被告於管理期間提領系爭款項
    ，用以清償原告之債務、為支付家庭生活費用所積欠之借款
    及會款，經營配送羊奶之人事、貨物開銷，以及不爭執事項
    所列諸項日常家務代理費用，均屬於法有據，自難認被告有
    何故意或過失不法侵害原告權利之行為。此外，原告復未能
    舉證證明被告有何侵害原告權利之事實。是依前開說明，被
    告所為自不符合侵權行為之要件。
五、綜上，原告於車禍後，因受傷而生活需人照料，將維持、照
    顧家庭及經營羊奶之生意，全交由被告處理，堪認原告已概
    括授權被告處理家庭及店裡之財務，又被告所提領系爭款項
    ，亦係作為清償債務、支付日常生活支出之用，自難認被告
    有何故意或過失不法侵害原告權利之行為。從而，原告依侵
    權行為之法律關係，請求被告給付3,308,490元，及自起訴
    狀繕本送達翌日起至清償日止，按年息百分之5計算之利息
    ，為無理由，應予駁回。
六、本件事證已臻明確，兩造其餘之攻擊或防禦方法及未經援用
    之證據，經本院斟酌後，認為均不足影響本判決之結果，自
    無逐一詳予論駁之必要，併此敘明。
七、本件原告既受敗訴判決，則其假執行之聲請，即失所依據，
    應併予駁回。
八、結論：原告之訴，為無理由，依民事訴訟法第78條，判決如
    主文。
中    華    民    國    97    年    8     月    26    日
                        臺灣臺南地方法院民事第一庭
                            法  官    田幸艷
以上正本證明與原本無異。
如不服本判決，應於本判決送達後20日內提出上訴狀（須按他造
當事人之人數附繕本）。
中    華    民    國    97    年    8     月    26    日
                            書記官    劉紀君


司法院資訊處製作；財團法人民間司法改革基金會備份。
